【裁判字號】    92,判,1435
【裁判日期】    921023
【裁判案由】    營利事業所得稅
【裁判全文】
最  高  行  政  法  院  判  決                  九十二年度判字第一四三五號
    上  訴  人  王詮企業股份有限公司
    代  表  人  甲○○
    被 上訴 人  財政部臺灣省北區國稅局
    代  表  人  乙○○
右當事人間因營利事業所得稅事件，上訴人對於中華民國九十一年五月十五日臺北高
等行政法院九十年度訴字第五二○○號判決，提起上訴，本院判決如左：
    主  文
原判決廢棄，發回臺北高等行政法院。
    理  由
一、本件上訴人主張：（一）按稅捐稽徵法第二十一條第二項及所得稅法第八十三條
    第三項後段規定，稅捐之核課採發現主義，對已補稅確定案件，如未另經發現應
    徵之稅捐或新課稅資料，自無再次重核且對納稅義務人更為不利之餘地，被上訴
    人所為之處分顯然違背不利益變更禁止原則，原審竟認被上訴人之核定於法並無
    不合，自與上開原則相違背，屬判決不適用法規之違背法令。而參酌稅捐稽徵法
    第二十一條第二項意旨，所得稅法第八十三條第三項後段規定，稽徵機關得依查
    得資料或同業利潤標準核定所得額，應僅限於首次核定案件進行調查，或納稅義
    務人對新增所得不服核課處分而進行復查時始有適用。被上訴人僅因上訴人未依
    其指示提出帳冊資料供查核，即對上訴人重新核定稅額，顯與前開規定不符。且
    營利事業所得稅結算申報書面審核案件抽查辦法（以下簡稱抽查辦法）之位階應
    低於稅捐稽徵法及所得稅法，原審竟認被上訴人得依抽查辦法予以抽查，亦與上
    開規定相違背，自屬判決不適用法規之違背法令。再者，上訴人於原審就此部分
    亦極力主張，惟原審對上訴人所為之主張何以不採卻未敘明，顯屬判決不備理由
    之違背法令。（二）本件上訴人於民國（以下同）八十五年度確有非營業損失，
    上訴人於原審準備程序中提出證據證明，被上訴人為本件核定時，自應就此部分
    再予審酌，惟被上訴人並未審酌，原審竟認原處分並無違法，其認定與營利事業
    所得稅查核準則（下稱查核準則）第六條之規定及財政部七十九年一月十一日台
    財稅第000000000號、七十九年十一月二十八日台財稅第七九○三六七
    三四○號函有違，而屬判決不適用法規之違背法令。又依行政訴訟法第一百三十
    二條準用民事訴訟法第一百九十六條之規定，當事人於言詞辯論終結前均得提出
    攻擊或防禦方法。查上訴人於申請復查時，主張帳證因公調閱不能提示，被上訴
    人依同業利潤標準核定其所得額，難令心服云云，即係針對原核定處分有違法之
    處提出爭執，雖未主張有該非營業損失，惟上訴人於起訴後就有利於己之事實提
    出證明，依前述規定屬攻擊、防禦方法之提出，於法並無不可，雖被上訴人為處
    分時無從就此審查，惟上訴人既已證明有非營業損失，則原核定之處分實質上有
    違法之處，要屬無疑，然原審竟認定上訴人於本件起訴後始提出利息支出憑證及
    分類帳，而認被上訴人為處分時未能審查，自難據以指摘原處分有何違法云云，
    顯然罔顧上開規定所賦予上訴人之權利，而屬判決不適用法規之違法。再者，原
    審一方面肯認上訴人已舉證確有非營業損失，另一方面又認為被上訴人所為原處
    分並無違法，毋庸撤銷，其所持理由顯然矛盾，而屬判決理由矛盾之違背法令，
    為此求為廢棄原判決並撤銷訴願決定及原處分。
二、被上訴人則以：查抽查辦法為財政部依中央標準法第七條規定基於法定職權所發
    布之命令，僅就執行稅法有關之細節上予以技術性之規範，依司法院釋字第三六
    七號解釋理由書旨意，本屬合法且對納稅義務人本有約束力，自無違反信賴保護
    原則、誠實信用原則及不利益變更禁止原則之可言。上訴人稱被上訴人於核定八
    十三年度全年所得額未予減除非營業損失，其於起訴後已就有利於己之事實提出
    證明，應准予追認乙節，查本件上訴人於復查、訴願階段均未向被上訴人提示相
    關資料供核，迄至行政訴訟準備程序時亦僅提出部分資料，尚難謂無意圖延滯訴
    訟，乃致被上訴人未能審查，所稱原核定之處分實質上有違法一詞，核無足採等
    語，資為抗辯。
三、原審斟酌全辯論意旨及調查證據之結果，以：（一）上訴人八十五年度營利事業
    所得稅結算申報原係未列選案件，免調帳證查核，其列報全年所得額新臺幣（以
    下同）一二九、五五七元，經被上訴人書面審查核定後，因法務部調查局臺北縣
    調查站（下稱臺北縣調查站）查獲李文鑫集團簽證或申報案件涉有幫助他人逃漏
    稅之嫌，被上訴人依臺北縣調查站查扣之相關證物查核，以查扣資料不齊全–僅
    查扣發票二十四本、傳票十二冊、各類所得申報書一份、營業稅四○一表六份、
    出口報單一疊、財產目錄一份、損益表一張、八十四年及八十五年結算資料一份
    、總帳及銷貨帳各一本、紙箱二只等資料，於八十六年十一月十八日通知上訴人
    於八十六年十二月二十日提示完備帳簿文據供核，惟逾期未提示，遂依同業利潤
    標準核定全年所得額三、三七七、六八七元。上訴人申請復查後，被上訴人復於
    八十九年五月二十四日函請上訴人於同年六月八日提示帳簿憑證及有關文據、各
    式成本表供核，惟上訴人均未提示之事實，有上訴人八十五年度營利事業所得稅
    結算申報書、會計師查核簽證申報查核報告書、八十五年度營利事業所得稅結算
    申報核定通知書、臺北縣調查站移送函及查獲違章證物封條影本、上訴人領取帳
    證收據影本、被上訴人通知函及掛號郵件收件回執等件在原處分卷可稽，並為上
    訴人所不爭執，堪認為真實。是被上訴人以上訴人經通知未提示帳證供查，按同
    業利潤標準核定其營業淨利為三、一一八、九二三元，加計非營業收入二五八、
    七六四元，核定全年所得額為三、三七七、六八七元，復查及訴願決定予以維持
    ，揆諸首開規定，並無不合。（二）上訴人雖主張其八十五年度營利事業所得稅
    結算申報，業經被上訴人核定，被上訴人不得再通知上訴人提示帳證，並重新核
    定稅額云云。惟上訴人八十五年度營利事業所得稅結算申報既為書面審查核定，
    在稅捐核課期間內，被上訴人自仍得依抽查辦法予以抽查，要求上訴人提出帳證
    進行查核，況上訴人涉及臺北縣調查站查獲之李文鑫集團簽證或申報案件。又被
    上訴人既係依法重為核定稅額，自無違反信賴保護原則、誠實信用原則及不利益
    變更禁止原則可言，上訴人主張自無可採。（三）上訴人另主張其八十五年度營
    利事業所得稅申報，係委託合法會計師查核簽證，因簽證會計師未將帳冊憑證立
    即送還，嗣因李文鑫集團事件被臺北縣調查站查扣，故係「有關機關因公調閱以
    致滅失」，被上訴人逕依同業利潤標準予以重核，有違營利事業查核準則第十一
    條第三項及司法院釋字第二一八號解釋云云。經查上訴人八十五年度營利事業所
    得稅係委託崇德發會計師事務所查核簽證，於八十六年五月三十一日辦理結算申
    報完成，有上訴人八十五年度營利事業所得稅結算申報書在原處分卷可徵，上訴
    人自應依稅捐機關管理營利事業會計憑證辦法第二十五條規定，將該年度有關帳
    簿憑證留置於其營業處所，而本件臺北縣調查站查扣資料係於八十六年九月三日
    至文昇（新聯）會計事務所搜索所得，上訴人已於八十九年六月十四日領回，當
    時並未主張其帳證經查扣未經歸還，上訴人所提臺北縣調查站偵辦文昇（新聯）
    會計師事務所不法案件查獲證物啟封紀錄影本，不足證明其八十五年度帳簿憑證
    為該調查站查扣，上訴人復未能舉證以實其說，自難認其所稱八十三年度帳簿憑
    證係經有關機關查扣未歸還等語為真實，即無「有關機關因公調閱以致滅失」可
    言，被上訴人依法按同業利潤標準為核定，並未違反營利事業查核準則第十一條
    第三項及司法院釋字第二一八號解釋。又上訴人八十五年度帳簿憑證既非有關機
    關因公調閱致不能提示，自無營利事業所得稅查核準則第十一條第四項前段規定
    之適用。（四）上訴人所稱被上訴人核定上訴人八十五年度全年所得額未予減除
    非營業損失二、三二二、七一四元乙節。經查上訴人申請復查時，係主張帳證因
    公調閱不能提示，被上訴人依同業利潤標準核定其所得額，難令心服云云，並未
    主張有該非營業損失，有復查申請書在原處分卷可按，其於本件起訴後始提出利
    息支出憑證及分類帳，被上訴人為處分時未能審查，自難據以指摘原處分有何違
    法。從而難認原處分及訴願決定有何違誤，因而駁回上訴人之訴。
四、本院按：「營利事業經稽徵機關依現行所得稅法第八十三條第三項規定核定所得
    額後，於行政救濟時始行補提帳證，應准予查帳核定。」為財政部七十九年十一
    月二十八日台財稅第七九○三六七三四○號函所明釋。前開函係稅捐稽徵主管機
    關財政部於其職權內就所得稅法第八十三條第三項規定之適用，表示其意見，核
    與該條規定意旨相符，自得予援用。另依行政訴訟法第一百三十二條準用民事訴
    訟法第一百九十六條規定，攻擊或防禦方法，除別有規定外，應依訴訟進行之程
    度，於言詞辯論終結前適當時期提出之。由此可知行政訴訟法並未禁止納稅義務
    人於提起行政訴訟後，始提出原於起訴前之申請復查程序中未曾提出之事證為攻
    擊防禦。行政法院於前開情形，應就當事人所提出之事證依法為調查審認。經查
    ：本件上訴人主張其於九十一年三月十二日準備程序中，陳稱其於八十五年度有
    非營業損失及費用共二、四四八、六三二元，並提出相關憑證為證一節，有原審
    九十一年三月十二日準備程序筆錄足憑。揆之前開說明，本件被上訴人應依前開
    財政部函就上訴人提出之憑證予以查帳核定；本件被上訴人於前開準備期日，亦
    陳稱倘上訴人補提之證據經查核屬實，應准予追認等語，則原審應待被上訴人就
    上訴人所提出之憑證予以查核，或自行依上訴人所提出之憑證調查事實後，再據
    以裁判，乃原審未待被上訴人另為查核，亦未自為調查，即以上訴人係於起訴後
    始提出憑證為新主張，非被上訴人於為原處分時所能審查，難據以謂原處分有何
    違法，而駁回上訴人之訴，經核即有未洽。上訴意旨執以指摘，為有理由，應由
    本院將原判決予以廢棄，並發回原審法院，由原審法院詳為調查後另為適法之裁
    判。
據上論結，本件上訴為有理由，爰依行政訴訟法第二百五十六條第一項、第二百五十
九條第一款、第九十八條第三項前段，判決如主文。
中    華    民    國    九十二      年      十        月    二十三      日
                    最 高 行 政 法 院  第 三 庭
                                審 判 長 法  官      葉  振  權
                                         法  官      林  家  惠
                                         法  官      蔡  進  田
                                         法  官      劉  鑫  楨
                                         法  官      吳  明  鴻
右  正  本  證  明  與  原  本  無  異
                                         法院書記官  阮  桂  芬
中    華    民    國    九十二      年      十        月    二十三      日


司法院資訊處製作；財團法人民間司法改革基金會備份。
